【裁判字號】    98,簡,160
【裁判日期】    981130
【裁判案由】    申報公職人員財產
【裁判全文】
臺北高等行政法院判決
                                       98年度簡字第160號
原      告  甲○○
被      告  監察院
代  表  人  乙○○（院長）住同.
上列當事人間因申報公職人員財產事件，原告不服監察院中華民
國98年3 月4 日（98）院台訴字第0983210013號訴願決定，提起
行政訴訟，本院判決如下：
    主      文
原告之訴駁回。
訴訟費用由原告負擔。
    事實及理由
一、程序事項：
    本件因屬不服行政機關所為罰鍰處分而涉訟，其標的之金額
    為新臺幣（下同）8 萬元，係在20萬元以下，依行政訴訟法
    第229 條第1 項第2 款、第2 項規定及司法院民國（下同）
    92年9 月17日（92）院臺廳行一字第23681 號令，應適用簡
    易程序，本院並依同法第233 條第1 項規定，不經言詞辯論
    ，逕行裁判。
二、事實概要：
    原告為高雄縣議會議員，為行為時公職人員財產申報法第2
    條第1 項第9 款所列之公職人員，依同法第4 條第1 款規定
    ，應於申報期限內向被告申報財產，其所應申報之財產，為
    各該申報日申報人本人、配偶及未成年子女所有之依同法第
    5 條所規定之財產。惟原告於92年12月30日向被告申報之財
    產，就應申報財產項目，未據實申報土地、房屋及債務各1
    筆，為故意申報不實，被告乃依同法第11條第1 項後段規定
    ，處以罰鍰8 萬元。原告不服，提起訴願遭決定駁回，遂向
    本院提起本件行政訴訟。
三、原告訴稱：
  (1)「行為非出於故意或過失者不罰。過失行為之處罰，以有特
    別規定者為限。」刑法第12條第1 、2 項分別定有明文，同
    此法理，既公職人員財產申報法並無處罰過失行為之規定，
    則原告苟非故意申報財產不實，自在不罰之列，合先敘明。
  (2)原告於91年3 月1 日甫初任高雄縣議會議員，在此之前，從
    未擔任公職人員財產申報法所列之公職人員，自不諳該法之
    規定，且原告係平地原住民所選舉產生之縣議員，平日選區
    服務範圍遼闊，遍及高雄縣27個鄉鎮市、400 多個村里，公
    務繁忙，遠勝於所有公職人員，自無法事必躬親，難免疏於
    詳加審核委由助理人員代為申報之財產明細。
  (3)本件原告所漏未申報之財產計有土地、房屋各1 筆及債務1
    筆，而土地、房屋均係不動產，依土地法及民法之規定，係
    採登記主義，自無隱匿之可能，且稅捐稽徵機關之財產歸戶
    程序為不動產交易之登記於次年度即可自稅捐稽徵機關之財
    產歸戶資料清單查得，既原告所漏未申報之財產係不動產而
    非動產，參照如上說明，顯無隱匿可能，自足證明原告確無
    申報不實之故意，況原告所漏報者尚有債務1 筆，更見原告
    心跡坦蕩。故原告申報財產不實固有應注意能注意而不注意
    之過失行為，惟究無故意可言，原決定率而認定係間接故意
    行為，自難令人甘服。
  (4)綜上，原告主張其辦理92年財產申報時，因不諳法規且公務
    繁忙，而疏於審核助理人員代為申報之財產明細；並以所漏
    未申報者為不動產，而不動產依法係採登記主義，顯無隱匿
    之可能，故本件係屬過失漏報等情。因而聲明：「訴願決定
    及原處分均撤銷」。
四、被告抗辯：
  (1)「公職人員之財產除應於就（到）職3 個月內申報外，並應
    每年定期申報1 次。」、「公職人員應申報之財產如下：一
    、不動產、船舶、汽車及航空器。二、一定金額以上之存款
    、外幣、有價證券及其他具有相當價值之財產。三、一定金
    額以上之債權、債務及對各種事業之投資。公職人員之配偶
    及未成年子女所有之前項財產，應一併申報」分別為原告行
    為時公職人員財產申報法第3 條及第5 條所明定。另同法施
    行細則第10條第6 項暨第19條第1 項第1 款、第2 項復明定
    ，公職人員應申報之財產，為各該申報日，其本人、配偶及
    未成年子女所有之本法第5 條第1 項各款所列之財產；債務
    之總額為100 萬元以上者，均應據實逐筆申報。
  (2)公職人員財產申報乃法定義務，本應忠實履行，而要求公職
    人員申報財產之規範目標，最低限度即是要求擔任特定職務
    之公職人員，其本人、配偶及未成年子女之財務狀況可供公
    眾檢驗，進而促進人民對政府施政廉能之信賴，且該法之立
    法目的，係藉由全民檢驗公職人員之財產狀況，以了解公職
    人員之操守及清廉度，進而建立廉能政治，是以公職人員申
    報財產內容之正確性，攸關民眾對該公職人員操守、清廉度
    及施政作為之信賴，惟民眾因無權向各該財產機關（構）查
    詢公職人員財產申報內容是否實在，故法律規定由被告等機
    關協助民眾查詢財產申報之正確性，並對故意申報不實者課
    以一定之處罰，以督促公職人員均能依法誠實申報財產。復
    以財產申報乃向全民負責，財產申報資料需隨時提供民眾查
    閱，故公職人員對其本人及配偶、未成年子女之財產狀況，
    自當查悉了解後，據實辦理申報，是公職人員若未能確實申
    報本人、配偶及未成年子女之財產狀況，即使其財產來源正
    當，或並無隱匿財產之意圖，無論其申報不實係基於直接故
    意或間接故意，均符該法「故意申報不實」違法行為之「故
    意」要件，有最高行政法院96年度判字第856 號判決意旨可
    資參照。再者，該法第11條第1 項規定：「公職人員明知應
    依規定申報，無正當理由不為申報，處新臺幣6 萬元以上30
    萬元以下罰鍰，其故意申報不實者，亦同」，所謂「其故意
    申報不實者，亦同」，已明定處罰申報不實者，以「故意」
    為其構成要件，然不以「明知」之直接故意為限，亦包括間
    接故意，此亦有最高行政法院92年度判字第78號判決足供參
    照；另參酌刑法第13條第2 項有關「間接故意」之規定，若
    申報人未確實瞭解相關法令，並查詢配偶財產現狀，即率爾
    申報，應屬可預見將發生申報不實之結果，仍放任可能不正
    確之資料繳交至受理申報機關（構），其主觀上已認知對於
    可能構成漏（溢）報情事，具有預見其發生而其發生亦不違
    背其本意之間接故意存在，要無疑義。
  (3)原告為高雄縣議會議員，為行為時（84年7 月12日修正公布
    ）公職人員財產申報法第2 條第1 項第9 款規定所列之公職
    人員，依同法第4 條第1 款規定，應向被告申報財產，其所
    應申報之財產，為各該申報日原告本人、配偶及未成年子女
    所有依同法第5 條所規定之財產。惟原告於92年12月30日向
    被告申報之財產，經與財產有關機關（構）或團體所查復財
    產資料核對結果，未申報其配偶徐月英高雄縣大寮鄉○○段
    106-26地號土地1 筆、高雄縣大寮鄉○○段637 建號房屋1
    筆及合作金庫商業銀行貸款債務3,790,474 元1 筆，致有不
    一致之情事，經函請原告說明後，被告認定其故意申報不實
    ，乃依同法第11條第1 項後段規定，處以罰鍰8 萬元。
  (4)本件原告申報不實部分為其配偶所有高雄縣大寮鄉○○段10
    6-26地號土地暨其上建物同地段第637 號房屋各1 筆，面積
    分別為70平方公尺及156.62平方公尺及該不動產於合作金庫
    商業銀行所借貸之抵押貸款3,790,474 元。原告亦承認該等
    未予申報之事實。而該不動產係於91年11月18日取得，距其
    申報基準日92年12月30日僅有1 年，且該土地面積為70平方
    公尺、建物面積達156.62平方公尺，標的難謂微小；又該等
    不動產復向合作金庫商業銀行設定有抵押貸款達3,790,474
    元，亦全未申報。衡諸經驗法則，原告配偶近期始取得之不
    動產及按期繳付貸款之情形，均非屬細微之財產異動情況，
    原告自難以公務繁忙，諉為疏失漏報。又公職人員財產申報
    法所定公職人員，對其應申報之財產負有詳加填載於財產申
    報表之義務，自不得以公務繁忙或謂漏報者為不動產，即推
    論其漏報部分非出於故意，原告所訴理由顯不足採。
  (5)綜上，被告以本件原告為行為時（84年7 月12日修正公布）
    公職人員財產申報法所規定應申報財產之公職人員，而原告
    於辦理92年財產申報時，有故意不實申報之情事，被告依其
    行為時公職人員財產申報法第11條第1 項後段規定，裁處其
    罰鍰8 萬元，於法並無不合等語，資為抗辯。而聲明：「原
    告之訴駁回，訴訟費用由原告負擔」。
五、得心證之理由：
  (1)本件原告漏未申報部分，為其配偶所有高雄縣大寮鄉○○段
    106-26地號土地暨其上建物同地段第637 號房屋各1 筆，面
    積分別為70平方公尺及156.62平方公尺，且該不動產於合作
    金庫商業銀行所借貸之抵押貸款3,790,474 元，此部分兩造
    均無爭議；本案爭執於，原告主張「公務繁忙，難免疏於詳
    加審核委由助理人員代為申報之財產明細；另依土地法及民
    法之規定，係採登記主義，自無隱匿之可能，故無申報不實
    之故意」云云，被告抗辯「公職人員財產申報法所定公職人
    員，對其應申報之財產負有詳加填載於財產申報表之義務，
    自不得以公務繁忙或謂漏報者為不動產，即推論其漏報部分
    非出於故意，原告所訴理由顯不足採」等語。
  (2)公職人員財產申報乃法定義務，自應忠實履行，而要求公職
    人員申報財產之規範目標，最低限度即是要求擔任特定職務
    之公職人員，其本人、配偶及未成年子女之財務狀況可供公
    眾檢驗，進而促進人民對政府施政廉能之信賴，且該法之立
    法目的，係藉由全民檢驗公職人員之財產狀況，以了解公職
    人員之操守及清廉度，進而建立廉能政治。而且公職人員財
    產之申報，並非逐一檢視其申報之正確性，而是採取抽檢式
    進行，若未被抽檢之公職人員財產申報人員，其應申報而未
    申報之財產即有隱匿之可能，故法律規定由被告等機關協助
    民眾查詢財產申報之正確性，並對故意申報不實者課以一定
    之處罰，以督促公職人員均能依法誠實申報財產。本案情形
    原告漏未申報其配偶所有之不動產，而該不動產於91年11月
    18日取得，距其申報基準日92年12月30日僅1 年多，又不動
    產面積非微小，又持向合作金庫商業銀行設定有抵押貸款達
    3,790,474 元，顯屬對於已知之不動產（資產）、貸款（負
    債）故意不為申報，原告自難以公務繁忙，諉稱疏失漏報，
    所稱自無足採。
  (3)就原告認為並無間接故意部分，按行為時公職人員財產申報
    法第11條第1 項後段所稱故意，解釋上應與刑法上之「故意
    」相同，亦即不排除刑法第13條第2 項所稱之「間接故意」
    ，有法務部83年9 月13日法（83）政字第19862 號函釋供參
    ，而刑法第13條第2 項所稱「間接故意」，係指行為人對於
    構成犯罪之事實，預見其發生而其發生並不違背其本意。既
    然，原告就已知之不動產（資產）、貸款（負債）不為申報
    ，而該部分屬於原告生活上知悉之事項（使用資產而承擔債
    務），原告對該部分之之不動產（資產）、貸款（負債）自
    當知之甚詳。且被告就公職人員財產申報法相關法令於原告
    就職前已赴各地議會辦理宣導說明，並於通知原告申報財產
    時，提醒其應依規定申報，同時請其參考被告網站所列申報
    之相關規定。惟原告於申報財產時，未確實瞭解相關申報規
    定，並查詢、核對其配偶之財產現狀，即逕予提出申報，致
    申報之財產狀況與實際不符，其有預見漏報結果之發生，而
    其發生並不違背其本意之間接故意，堪予認定。
六、綜上所述，原告主張各節，均無可採，原處分以原告故意申
    報不實，依行為時之公職人員財產申報法第11條第1 項後段
    規定，處以罰鍰新台幣8 萬元，並無不妥。訴願決定予以維
    持，亦無不合。原告仍執前詞，訴請撤銷，為無理由，應予
    駁回。
七、據上論結，本件原告之訴為無理由，爰依行政訴訟法第233
    條第1 項、第98條第1 項前段，判決如主文。
中    華    民    國    98    年    11    月    30    日
            臺北高等行政法院第三庭
                  法    官  陳心弘
上為正本係照原本作成。
本件以訴訟事件所涉及之法律見解具有原則性者為限，始得於本
判決送達後20日內向本院提出上訴狀並表明上訴理由，如已於本
判決宣示後送達前提起上訴者，應於判決送達後20日內補具上訴
理由（均按他造人數附繕本），且經最高行政法院許可後方得上
訴。
中    華    民    國    98    年    11    月   30     日
                  書 記 官  鄭聚恩


司法院資訊處製作；財團法人民間司法改革基金會備份。
